臺灣高等法院刑事裁定
111年度毒抗字第854號
抗  告  人
即  被  告  吳家瑜


                    （現於法務部○○○○○○○○○附設勒戒處所強制戒治中）
上列抗告人即被告因違反毒品危害防制條例案件，不服臺灣士林
地方法院111年度毒聲字第415號，中華民國111年9月2日裁定（
聲請案號：臺灣士林地方檢察署111年度觀執緝字第2號，111年
度聲戒字第47號），提起抗告，本院裁定如下：
    主  文
抗告駁回。
    理  由
一、原裁定意旨略以：抗告人即被告甲○○（下稱被告）前因於民
    國109年4月10日上午，在臺北市○○區○○○路0段000號居所內
    ，以針筒注射方式，施用第一級毒品海洛因1次，復於同日
    晚間在上址以燒烤玻璃球吸食煙霧方式，施用第二級毒品甲
    基安非他命1次等犯行，經原審以109年度訴字第406號裁定
    送勒戒處所觀察、勒戒確定。嗣被告依前開裁定，於111年7
    月21日將被告送法務部○○○○○○○○○○附設勒戒處所執行觀察、
    勒戒後，經該所評定被告前科紀錄與行為表現27分、臨床評
    估32分、社會穩定度5分，小計靜態因子54分、動態因子10
    分，總分64分，綜合判斷認被告有繼續施用毒品傾向等情，
    有原審前開刑事裁定、本院被告前案紀錄表、法務部○○○○○○
    ○○○○111年8月22日北女所衛字第11161007750號函暨所附有
    無繼續施用毒品傾向證明書、評估標準紀錄表附卷可稽；上
    開評估標準紀錄暨證明書所記載內容，係勒戒處所人員、專
    業醫師及負責綜合判斷者，於被告觀察勒戒期間，依據前開
    各項相關因素所為之綜合判斷，具有科學驗證所得之結論，
    除非其判斷結果從形式上觀察顯有重大明顯之瑕疵外，因該
    判斷結果具有高度之屬人性及專業性，法院及其他機關原則
    上皆應予以尊重，是該評估標準紀錄表自得據為判斷被告有
    無繼續施用毒品傾向之證明。從而，聲請人就被告聲請強制
    戒治，於法並無不合，本件聲請為有理由，應予准許等語。
二、抗告意旨略以：
　㈠被告並無於未成年時入所服刑過，無法了解裁定書內容理由
    第二條為何？
　㈡被告對分數表內容之社會穩定度，不明白其理由為何？
　㈢被告於103年1月入所至105年11月假釋出所後，假釋期間都有
    定期向觀護人報到且驗尿，也都通過檢定，並於107年自主
    性自願至聯合醫院昆明院區接受美沙冬替代療法治療心癮，
    足見被告在社會仍有自主控制行為能力，且有強烈自願性治
    療一級毒品之自行主張。被告目前於北女所服刑，並無直系
    親屬可以通信、接見，懇請允許其事後補醫療文書證明文件
    ，此次入所並無違規，和舍房同學也相處融洽，亦尊重場舍
    主任，足可見其社群合群度是良好的。
　㈣被告於109年4月份再度施用一、二級毒品，係因家中發生親
    人離世（親大哥），姊姊又剛好入監服刑，雙親亦早往生，
    讓被告瞬間頓失心靈依靠，才會再度犯行，懇請鈞院審酌考
    量被告當時頓失心靈寄託及動力下所犯，已深刻反省。
　㈤這次入所係因雙親早往生，亦無婚約及小孩，所以無直系親
    屬之關心度，但被告親二哥有寄來五次生活用品及金錢，足
    見被告在外親情支持度良好無誤，被告有深刻反省，不會有
    再犯之虞，請鈞院能撤銷原裁定，給予被告重返社會，改過
    自新之機會等語。　　　
三、按觀察、勒戒後，檢察官或少年法院（地方法院少年法庭）
    依據勒戒處所之陳報，認受觀察、勒戒人有繼續施用毒品傾
    向者，檢察官應聲請法院裁定或由少年法院（地方法院少年
    法庭）裁定令入戒治處所強制戒治，其期間為6個月以上，
    至無繼續強制戒治之必要為止，但最長不得逾1年，毒品危
    害防制條例第20條第2項定有明文。次按有無繼續施用毒品
    傾向之評估標準，並非完全以受勒戒人勒戒後之結果為準，
    勒戒前之各種情況，仍應作為評估之依據。依勒戒處所評分
    說明手冊規定，係以前科紀錄與行為表現、臨床評估、社會
    穩定度，三項合併計算分數，每一大項皆有靜態因子與動態
    因子。而關於有無繼續施用毒品傾向之評估標準，法務部業
    於110年3月26日以法矯字第11006001760號函修正頒布「有
    無繼續施用毒品傾向評估標準紀錄表」、「有無繼續施用毒
    品傾向評估標準評分說明手冊」，上開評分說明手冊載明判
    定之原則：「受觀察勒戒人入所後，經過2週時間的觀察、
    勒戒，由處所及醫療人員依據其各項紀錄、資料及觀察勒戒
    期間之行為表現，加以評分。在勒戒人入所4至6週後，可再
    做一次評估以做必要之評分修正。每一大項皆有靜態因子與
    動態因子。先以靜態因子分數評分，靜態因子分數總分在60
    分（含）以上為『有繼續施用毒品傾向』；60分以下，與動態
    因子分數相加，如果總分在60分（含）以上，為『有繼續施
    用毒品傾向』」，又評估標準紀錄表及說明手冊中「前科紀
    錄與行為表現」之第1題及第3題之計分方式修正如下（餘無
    修正）：㈠第1項「毒品犯罪相關司法紀錄」：計分方式修正
    為每筆（次）5分，總分上限為10分；㈡第3項「其他犯罪相
    關紀錄」：計分方式修正為每筆（次）2分，總分上限為10
    分。是被告有無繼續施用毒品傾向，係依具體個案之臨床實
    務及相關事證等情綜合判定，有其相當之專業依據及標準，
    且涉及專門醫學，又衡酌強制戒治之目的，係為協助施用毒
    品者戒斷毒品之心癮及身癮所為之一種保安處分類型，而該
    評估標準係將與判斷有無繼續施用傾向之相關因素加以列舉
    及量化，適用於每一位受觀察、勒戒處分之人，具一致性、
    普遍性、客觀性，以利執法者判定受勒戒人有無繼續施用毒
    品傾向，倘其評估由形式上觀察，無擅斷或濫權等明顯不當
    情事，法院應予尊重。
四、經查：
  ㈠被告前因施用第一級、第二級毒品案件，經原審法院以109年
    度訴字第406號裁定應送勒戒處所觀察、勒戒後，自111年7
    月21日起入法務部○○○○○○○○○○附設勒戒處所執行觀察、勒戒
    ，有上開刑事裁定書及本院被告前案紀錄表附卷可稽（見原
    審109年度訴字第406號卷第49至51頁、本院卷第31、34頁）
    ，經法務部○○○○○○○○○○附設勒戒處所醫療人員評分結果，認
    ：
  1.前科紀錄與行為表現部分合計為27分：⑴靜態因子分數：①毒
    品犯罪相關司法紀錄為「有，5筆」（1筆5分，上限10分）
    ，計10分；②首次毒品犯罪年齡為「21-30歲」，計5分；③其
    他犯罪相關紀錄為「有，1筆」（1筆2分，上限10分），計2
    分；④入所時尿液毒品檢驗為「多種藥物反應」，計10分，
    以上合計為27分。⑵動態因子分數：所內行為表現為0分。
　2.臨床評估部分合計為32分：⑴靜態因子分數：物質使用行為
    ：①多重毒品濫用為「有，種類：海洛因、安非他命」，計1
    0分；②合法物質濫用為「有，種類：菸」，計2分；③使用方
    式為「有注射使用」，計10分；④使用年數為「一個月至一
    年」，計5分，以上合計為27分。⑵動態因子分數：①精神疾
    病共病（含反社會人格）為「無」，計0分；②臨床綜合評估
    （含病識感、動機、態度、就醫意願）為「偏重」，計5分
    ，以上合計為5分。　
　3.社會穩定度部分合計為5分：⑴靜態因子分數：①工作為「全
    職工作（卡拉OK）」，計0分；②家庭中家人藥物濫用為「無
    」，計0分。⑵動態因子分數：家庭中①入所後家人是否訪視
    為「無」，計5分；②出所後是否與家人同住為「否」，計5
    分。
  4.以上1.至3.合計共64分，綜合判斷為「有繼續施用毒品傾向
    」等情，有法務部○○○○○○○○○○111年8月22日北女所衛字第11
    161007750號函所檢附之「法務部○○○○○○○○○○附設勒戒處所
    有無繼續施用毒品傾向證明書」及「有無繼續施用毒品傾向
    評估標準紀錄表」在卷可憑（見士林地檢111年度院觀執緝
    字第2號卷第51至53頁）。則原審法院依毒品危害防制條例
    第20條第2項後段規定，裁定被告令入戒治處所強制戒治，
    經核並無違誤。
  ㈡抗告意旨雖以前揭情詞指摘原裁定不當。然查：
　1.法務部○○○○○○○○○○附設勒戒處所人員評估被告是否有繼續施
    用毒品傾向，係以「毒品犯罪相關司法紀錄」、「首次毒品
    犯罪年齡」、「其他犯罪相關紀錄」、「入所時尿液毒品檢
    驗」、「所內行為表現」、「物質使用行為」、「合法物質
    濫用」、「使用年數」、「臨床綜合評估（含病識感、動機
    、態度、就醫意願）」、「工作」、「家庭」等靜態因子、
    動態因子綜合評估。而有無繼續施用毒品傾向證明書及評估
    標準紀錄表所載之綜合判斷結果，係該所相關專業知識經驗
    人士於被告入所執行觀察、勒戒期間，依其本職學識就被告
    之前科紀錄及行為表現、臨床評估及社會穩定度等因素所為
    之綜合判斷，具有科學驗證所得之結論，且勒戒處所之組織
    、人員之資格及執行觀察、勒戒相關程序，暨判斷施用毒品
    者，有無繼續施用毒品傾向，均有相關法令嚴格規範，非可
    恣意而為。又上開評估內容，已依照法務部因應毒品危害防
    制條例之修正意旨及109年11月18日最高法院刑事大法庭109
    年台上大字第3826號之裁定標準，據以為評估判斷認定，由
    形式上觀察，亦無擅斷或濫權等明顯不當之情事，自得資為
    判斷被告有無繼續施用毒品傾向之證明。是被告抗告意旨空
    泛指稱：其不明白裁定書理由第二條及分數表內社會穩定度
    之理由，其亦不會有再犯之虞，請撤銷原裁定云云，自難認
    有理由。
　2.又被告抗告意旨謂其假釋期間有定期向觀護人報到且驗尿，
    也都通過檢定，並自主至聯合醫院昆明院區接受美沙冬替代
    療法治療心癮，足見被告在社會仍有自主控制行為能力，且
    有強烈自願性治療毒品之主張；又被告於109年4月份再度施
    用一、二級毒品，係因家中發生親人離世，姊姊又剛好入監
    服刑，雙親亦早往生，讓被告瞬間頓失心靈依靠，已深刻反
    省等節，要非審酌應否為強制戒治之考量事由，且與可否戒
    斷毒癮並無一定關聯性，不能執為免除強制戒治之理由，是
    被告上開所指，亦非可採。　　
　3.至被告稱其此次入所並無違規，和舍房同學也相處融洽，亦
    尊重場舍主任，足可見其社群合群度良好乙節，已據勒戒處
    所就「所內行為表現」項目予以評估（計為0分）；被告雙
    親早往生，亦無婚約及小孩，所以無直系親屬之關心度，但
    親二哥有寄來五次生活用品及金錢，足見被告在外親情支持
    度良好乙節，惟勒戒處所係就「入所後家人是否訪視」項目
    予以評估，此乃客觀之事實，苟無家人訪視，即應採計5分
    ，是上開評估標準紀錄表該項評分結果，並無違誤之處。
五、綜上所述，原審法院依檢察官聲請，依毒品危害防制條例第
    20條第2項後段規定，裁定被告令入戒治處所施以強制戒治
    ，其期間為6個月以上，至無繼續強制戒治之必要為止，但
    最長不得逾1年，於法並無不合。被告提起抗告，以前揭詞
    情指摘原裁定不當，為無理由，應予駁回。
據上論斷，依刑事訴訟法第412條，裁定如主文。 
中　　華　　民　　國　　111 　年　　9 　　月　　28　　日
                  刑事第二十五庭審判長法　官  邱滋杉
                                      法　官  劉兆菊
                                      法　官  黃翰義
以上正本證明與原本無異。
不得再抗告。
                                      書記官  邱鈺婷
中　　華　　民　　國　　111 　年　　10　　月　　4 　　日